【裁判字號】    98,上,698
【裁判日期】    990310
【裁判案由】    返還土地等
【裁判全文】
臺灣高等法院民事判決                   98年度上字第698號
上  訴  人  甲○○
            丙○○
共      同
訴訟代理人  張旭業律師
複代理人    楊珮君律師
被上訴人    乙○○
訴訟代理人  吳秀菊律師
上列當事人間請求返還土地等事件，上訴人對於中華民國98年5
月8日臺灣桃園地方法院96年度訴字第2045號第一審判決提起上
訴，並為訴之追加，本院於99年3月3日言詞辯論終結，判決如下
：
    主  文
上訴及追加之訴均駁回。
第二審及追加之訴訴訟費用均由上訴人負擔。
    事實及理由
一、按於第二審為訴之變更或追加，非經他造同意，不得為之。
    但請求之基礎事實同一者，不在此限。民事訴訟法第446條
    第1項但書、第255條第1項第2款定有明文。所謂請求之基礎
    事實同一，係指變更或追加之訴與原訴之主要爭點有其共同
    性，各請求所主張之利益在社會生活上可認係屬同一或關連
    之紛爭，而就原請求之訴訟及證據資料，於繼續審理時，在
    相當程度範圍內具有同一性或一體性，得期待於後請求之審
    理予以利用，俾先後兩請求得在同一程序中一併解決，避免
    重複審理者，最高法院90年度台抗字第287號裁定亦採此見
    ，可資參酌。本件上訴人於原審起訴時係主張被上訴人無權
    占有上訴人所有坐落桃園縣八德市○○段2400、2401地號土
    地，請求拆屋還地暨給付相當於租金之損害及不當得利，被
    上訴人則抗辯伊至少於62年11月15日至81年6月29日期間，
    為系爭土地所有人之一，並同時為系爭房屋之所有人，而有
    「土地及土地上之房屋同屬一人所有」之事實等語云云。原
    審判決系爭土地、房屋確曾同屬被上訴人所有，故兩造間應
    屬租賃，並據此駁回上訴人第一審之訴。嗣上訴人提起上訴
    ，並追加主張如認本件非無權占有，而有民法第425條之1情
    形時，則請求被上訴人給付5年內之租金計新台幣（下同）
    93萬9685元，而為預備之訴之追加，核其追加之訴與原訴之
    主要爭點有其共同性，訴訟資料得相互援用，揆諸首揭說明
    ，其請求之基礎事實應屬同一，所為追加應予准許。
二、上訴人主張：被上訴人所有門牌號碼桃園縣八德市○○路6
    號之房屋（下稱系爭房屋），係未辦理保存登記之建物，無
    權占用上訴人所有坐落桃園縣八德市○○段2400、2401地號
    土地如原判決附圖所示A、B、C、D、E部分，履經催討，均
    不予置理。又被上訴人無權占有系爭土地，受有相當於租金
    之利益，致上訴人受有損害。系爭土地96年1月申報地價為
    4880元，依被上訴人無權占用面積113.97平方公尺按申報地
    價10%計算，被上訴人應按月給付上訴人4635元。而被上訴
    人占用系爭土地已逾5年，依前開標準計算，計為27萬8100
    元。爰依民法第767條及第179條、第184條規定，請求(1)被
    上訴人應將坐落於桃園縣八德市○○段2400、2401地號土地
    上未辦理保存登記建物（門牌號碼為桃園縣八德市○○路6
    號）面積113.97平方公尺之地上物拆除後，將土地交還予上
    訴人。(2)被上訴人應給付上訴人27萬8100元，及自起訴狀繕
    本送達翌日起至清償日止，按年息5％計算之利息。
    原審為上訴人全部敗訴之判決，上訴人不服提起上訴，惟更
    正系爭建物面積為111.01平方公尺及不當得利請求起迄時間
    為93年8月6日至98年8月5日止，金額計27萬8085元，並為預
    備訴之追加，主張如認被上訴人非無權占有，而有民法第
    425條之1情形時，參酌系爭土地於96年1月當期公告地價每
    平方公尺為2萬8100元，申報地價為4880元，取其兩者之平
    均值按10%計算，每年租金為18萬7937元（元以下四捨五入
    ），爰請求被上訴人給付自93年8月6日起5年內之租金計93
    萬9685元及加計法定遲延利息。其上訴聲明：(1)原判決廢棄
    。(2)被上訴人應將坐落於桃園縣八德市○○段2400、2401地
    號土地上如原判決附圖所示Ａ部分（面積為6.69平方公尺）
    、Ｂ部分（面積為48.74平方公尺）、Ｄ部分（面積為49.83
    平方公尺）、Ｅ部分（面積為5.75平方公尺）之未辦理保存
    登記建物（門牌號碼為桃園縣八德市○○路6號）面積合計
    111.01平方公尺之地上物拆除後，將土地交還予上訴人。(3)
    被上訴人應給付上訴人27萬8085元，及自起訴狀繕本送達翌
    日起至清償日止，按年息5％計算之利息。其追加預備之訴
    聲明：被上訴人應給付上訴人93萬9685元及自追加起訴狀繕
    本送達翌日起至清償日止按年息5%計算之利息。
三、被上訴人則以：2400、2401地號土地重測前為桃園縣八德市
    ○○段809地號，原為上訴人之外曾祖父、伊之外祖父呂傳
    長所有。上開土地本係呂傳長分予伊一房所有，故上訴人之
    外祖父呂芳在於62年6月13日以繼承為原因取得2400、2401
    地號土地應有部分2/3後，自知其取得於情理法俱有未合，
    旋於同年9月22日將其應有部分歸還登記，而由伊之兄弟呂
    許燈、許永忠及伊3人各分別取得2/6、1/6、1/6，並於同年
    11月15日完成登記。故本件應有「土地及土地上之房屋，同
    屬一人所有」之情形，伊自屬合法有權占用系爭土地。雖上
    開登記之手抄登記簿記載，嗣後無端消失，變成由上訴人2
    人分割繼承取得土地應有部分各1/3，惟此實屬莫名，亦難
    令人信服，而地政機關之所有權登記簿既曾為前開內容之登
    載，即證明被上訴人對系爭土地曾有過所有權登記。退步言
    ，縱認伊與兄弟之前開應有部分取得未完成登記，然伊之被
    繼承人呂綢為呂傳長之養女，其並未拋棄對呂傳長之繼承權
    ，伊為呂綢之子，自得本於繼承關係取得系爭土地之共有權
    利，伊以自命繼承人身分占有系爭土地，絕非無權占有。上
    訴人雖為「形式上」之登記名義人，惟按最高法院90年度台
    上字第792號判決意旨，上訴人既非因信賴登記而與之交易
    之第三人，不得主張土地法第43條登記之絕對效力。伊基於
    繼承法律關係及本於所有權之作用，占有、使用系爭土地，
    自屬有權占有。退步言，縱認繼承有爭議，然上訴人先祖呂
    芳在等人亦有同意呂綢及伊等使用系爭土地，上訴人自無從
    向伊請求返還土地，亦不得依不當得利及侵權行為請求相當
    於租金之賠償，遑論依民法第425條之1請求給付租金等語，
    資為抗辯。其答辯聲明：上訴及追加之訴均駁回。
四、查坐落桃園縣八德市○○段2400、2401地號土地（重測前為
    桃園縣八德市○○段809地號）所有權登記人為上訴人甲○
    ○、丙○○二人，應有部分各1/2。上訴人所有建物（即門
    牌號碼桃園縣八德市○○路6號）占有系爭2400、2401地號
    土地如原判決附圖所示Ａ（面積6.69平方公尺）、Ｂ（面積
    48.74平方公尺）、Ｃ（面積2.96平方公尺）、Ｄ（一層面
    積49.83平方公尺、一層夾層面積49.83）、Ｅ（面積5.75平
    方公尺）部分。此為兩造所不爭執，有土地登記謄本可稽（
    見原審卷第6、7頁），並經原審履勘現場及囑託桃園縣八德
    地政事務所派員測量無訛，有勘驗筆錄、現場照片及土地複
    丈成果圖足佐（見原審卷第41、42、52、53、55、56頁）。
五、上訴人主張被上訴人所有建物無權占有系爭2400、2401地號
    土地，爰先位依民法第767條及第179條、第184條規定請求
    被上訴人拆屋還地，並給付相當於租金之不當得利或損害賠
    償；備位類推適用民法第425條之1規定，請求被上訴人給付
    租金云云。被上訴人對其所有建物占用系爭土地乙情固不爭
    執，惟以前詞置辯。經查：
(一)重測前之桃園縣八德市○○段809地號土地原登記所有權人為
  呂傳長，應有部分2/3。呂傳長39年6月9日死亡，其養子呂芳
  在於62年4月23日申請繼承登記，62年6月13日完成登記。前開
  809地號於66年6月16日分割增同小段809-1地號。呂芳在於63
  年2月22日死亡，其子女即上訴人甲○○、丙○○就前開809、
  809-1地號土地為分割繼承登記，應有部分各為1/3。嗣前開
  809、809-1地號土地因共有物分割及地籍圖重測，變更地號為
  桃園縣八德市○○段2400、2401地號，所有權登記人為上訴人
  甲○○、丙○○，應有部分各1/2。有土地登記謄本、異動索
  引、戶籍謄本可稽（見本院卷第53至80頁、96年度桃簡字第
  1114號卷第106、111頁）。
(二)查呂傳長計有4名子女，分別為長女呂撈、養女呂綢、養子呂
  芳在、養女呂招。其養子呂芳在生有二名女兒，分別為呂合、
  呂淑女，上訴人甲○○、丙○○為呂淑女之子女，而呂芳在、
  呂淑女分別於63年2月22日、71年5月14日死亡。被上訴人乙○
  ○則為呂綢之子，而呂綢於64年4月9日死亡。另呂傳長長女呂
  撈則於71年3月20日死亡，此為兩造所不爭執，並有戶籍謄本
  在卷可稽（見96年度桃簡字第1114號卷第13、82、83、106至
  117、125至128頁、原審卷第24至33、94至99、140至156頁、
  本院卷第206頁）。
(三)被上訴人雖辯稱伊曾為系爭土地之共有人，並舉土地登記簿謄
  本為佐。查重測前之桃園縣八德市○○段809地號土地登記簿
  謄本於62年間固有呂許燈、許永忠及被上訴人以買賣為原因取
  得前開809地號土地應有部分各2/6、1/6、1/6，移付者為呂芳
  在之記載，惟該記載業經劃線刪除，於64年9月13日為新登記
  簿轉載時，仍記載呂芳在為所有權人，應有部分2/3。經本院
  函詢桃園縣八德地政事務所，該所分別以98年8月28日德地登
  字第0980004791號函及98年10月14日德地登字第0980005727號
  函覆本院謂：「二、經調閱旨揭地號土地登記總簿，其所有權
  部權利先後次序參所載登記名義人呂許燈應有部分2/6、乙○
  ○應有部分1/6、許永忠應有部分1/6，移付者呂芳在，該次序
  之登記業經刪除，名義人呂許燈等3人並未取得旨揭土地之所
  有權。另查旨揭地號土地登記總簿之所有權權利先後次序參附
  之壹所有載移付者邱垂東，依土地總登記共有人名簿所載原有
  應有部分持分為1/3，該應有部分係36年5月21日土地總登記而
  來。」（見本院卷第52頁）；「有關旨揭地號土地總簿所有權
  部權利先後欄位次序參刪除原因乙節，查原案因已逾保存年限
  ，業經銷燬無從查明；另按35年10月2日發布土地登記規則第
  43條規定：『標示事項欄之登記，應記載收件年月日時，收件
  號數及關於土地之標示。權利事項欄之登記，應記載收件年月
  日時，收件號數，權利人姓名、住所、登記原因，並其年月日
  登記標的及其他聲請書所載關於權利應行記載之事項。登記人
  員於標示事項欄及權利事項欄登記完畢時，應於其後加蓋名章
  。』，旨揭地號土地登記總簿所載呂許燈、乙○○、許永忠等
  3人登記事由，並未於登記簿加蓋登簿人員名章，非屬上開規
  定登記完畢範疇，是查呂君等人並無取得該地號土地所有權。
  」（見本院卷第89頁）。被上訴人此節辯解，尚無足取。被上
  訴人嗣另指稱呂芳在之繼承登記不實云云，惟依民國67年1月
  12日修正前（即35年10月2日公布）之土地登記規則第33條規
  定：「聲請登記人為權利人或義務人之繼承人時，除提出證明
  文件外，並應取具其親屬之保證書。前項保證書，應保證聲請
  人為合法繼承人。」本件呂芳在於62年4月23日申請繼承登記
  ，依法應具備前開證明文件及保證書始能辦理繼承登記，應認
  其已獲全體繼承人同意，單獨繼承取得呂傳長就該筆土地之應
  有部分所有權。而被上訴人迄未能提出任何積極證據足資證明
  該繼承登記有何違法不實，前開指摘，自難憑採。
(四)承前述，被上訴人及其兄弟呂許燈、許永忠均未曾為其系爭土
  地之共有人，則被上訴人辯稱其曾為系爭土地共有人，故本件
  應有「土地及土地上之房屋，同屬一人所有」之情形，伊所有
  建物仍得合法占用系爭土地云云，核與事實有間。
(五)但查，系爭建物原為呂傳長所建，未辦理建物第一次所有權登
  記。59年間因屋頂漏水，土牆崩塌，被上訴人之弟許永忠出資
  雇工拆除原後半段之土造房屋，改建為磚造房屋，後許永忠將
  該部分贈與被上訴人。嗣因系爭建物未改建部分漏水嚴重，被
  上訴人於79至80年間出資雇工將系爭建物前半段之牆壁及屋頂
  拆除重建。故系爭建物為被上訴人所有。上開各情為兩造所不
  爭執，且據證人呂理賢、黃琮洋、楊武雄、許永忠證述明確（
  見臺灣桃園地方法院96年桃簡字第1114號卷第25、62至68頁）
  ，臺灣桃園地方法院96年桃簡字第1114號確定判決同此認定。
  此據本院調閱前開卷宗查明無訛。
(六)次查，呂芳在、呂綢於生前均設籍於桃園縣八德鄉○○路6號
  （即現今門牌號碼桃園縣八德市○○路6號），有戶籍謄本可
  稽（見原審卷第28頁）。而系爭長生路6號房屋分為二間，共
  用一門牌，彼此相連，右間由呂芳在一家居住，左間由呂綢一
  家居住，此據證人即呂芳在女兒呂合證述綦詳（見原審卷第
  139頁），並有照片可佐（見原審卷第52、53頁）。而呂芳在
  於呂傳長死亡後於39年8月14日繼為戶長，迄至63年2月22日死
  亡止，均未對毗鄰而居且設籍同址之呂綢及其家人表示異議，
  並任由許永忠僱工改建，堪認其確有同意呂綢及其家人居住系
  爭建物而占有系爭土地以作為基地使用。又呂芳在死後，迄96
  年上訴人提起臺灣桃園地方法院96年桃簡字第1114號事件，訴
  請被上訴人返還系爭房屋前，長達33年間均未見呂芳在之女呂
  合、呂淑女或上訴人對被上訴人居住長生路6號占用系爭土地
  有何異見，益證呂綢及其子女（含被上訴人）確已獲得呂芳在
  及其繼承人同意使用系爭土地。
六、從而，上訴人先位依民法第767條及第179條、第184條規定
    請求被上訴人拆屋還地，並給付相當於租金之不當得利或損
    害賠償；備位類推適用民法第425條之1規定，請求被上訴人
    給付租金；洵屬無據，不應准許。其假執行之聲請亦失所附
    麗，應併予駁回。原審為上訴人敗訴之判決，及駁回其假執
    行之聲請，理由雖有不同，結論則無二致。上訴意旨指摘原
    判決不當，求予廢棄改判，為無理由，應予駁回。
七、據上論結，本件上訴為無理由，依民事訴訟法第449條第2項
    、第1項、第78條、85條第1項本文，判決如主文。
中    華    民    國    99    年    3     月    10    日
                    民事第一庭
                        審判長法  官  張耀彩
                              法  官  林金吾
                              法  官  盧彥如
正本係照原本作成。
如不服本判決，應於收受送達後20日內向本院提出上訴書狀，其
未表明上訴理由者，應於提出上訴後20日內向本院補提理由書狀
（均須按他造當事人之人數附繕本）上訴時應提出委任律師或具
有律師資格之人之委任狀；委任有律師資格者，另應附具律師資
格證書及釋明委任人與受任人有民事訴訟法第466條之1第1項但
書或第2項（詳附註）所定關係之釋明文書影本。
中    華    民    國    99    年    3     月    11    日
                              書記官  鄭兆璋
附註：
民事訴訟法第466條之1（第1項、第2項）：
對於第二審判決上訴，上訴人應委任律師為訴訟代理人。但上訴
人或其他法定代理人具有律師資格者，不在此限。
上訴人之配偶、三親等內之血親、二親等內之姻親，或上訴人為
法人、中央或地方機關時，其所屬專任人員具有律師資格並經法
院認為適當者，亦得為第三審訴訟代理人。

司法院資訊處製作；財團法人民間司法改革基金會備份。
